臺灣高等法院臺南分院刑事裁定
111年度毒抗字第191號
抗  告  人  
即  被  告  翁毅民



上列抗告人即被告因違反毒品危害防制條例案件，不服臺灣臺南
地方法院111年度毒聲字第138號中華民國111年2月14日裁定（聲
請案號：臺灣臺南地方檢察署111年度聲戒字第39號、110年度毒
偵字第871號、110年度毒偵字第2354號、110年度撤緩毒偵字第2
33號、110年度聲觀字第841號），提起抗告，本院裁定如下：
    主  文
抗告駁回。
    理  由
一、聲請意旨略以：被告甲○○因施用第一級、第二級毒品案件，
    經原審法院以110年度毒聲字第990號裁定送觀察、勒戒後，
    認有繼續施用毒品之傾向，有法務部○○○○○○○○民國111年2月
    9日南所衛字第11100007550號函暨有無繼續施用毒品傾向證
    明書、評估標準紀錄表等附卷可稽，爰依毒品危害防制條例
    第20條第2項後段之規定，聲請裁定入戒治處所施以強制戒
    治等語。
二、原裁定意旨略以：被告前因施用第一級、第二級毒品案件，
    前經原審法院110年度毒聲字第990號裁定令入勒戒處所觀察
    、勒戒。被告於執行觀察、勒戒期間，經法務部○○○○○○○○附
    設勒戒處所評定靜態因子49分、動態因子23分，總分72分，
    綜合判斷認定有繼續施用毒品傾向，堪認被告確有繼續施用
    毒品之傾向。聲請人強制戒治之聲請，為有理由，應予准許
    。爰依毒品危害防制條例第20條第2項後段，裁定被告令入
    戒治處所施以強制戒治，其期間為6個月以上，至無繼續強
    制戒治之必要為止，但最長不得逾壹年。
三、被告抗告意旨略以：勒戒執行中，所內心理醫師及老師簡單
    三言兩語的晤談，即認定抗告人有繼續施用毒品傾向而遭受
    強制戒治處分，其評估標準是否精確及客觀？前科紀錄不是
    評估重點，然強制戒治的理由中還是以前科紀錄占分數，心
    理臨床評估及社會穩定度佔另一半分數，心理學並非精密科
    學，被告也非草木，人人都有七情六慾，包含喜、怒、哀、
    樂，假設心理師在勒戒人評估當下，有任何情緒因素，或第
    一眼的印象先入為主，所下的結論是否客觀？而短短不到10
    分鐘的淺談，就能認定有繼續施用傾向，如受評估者的回答
    、談吐，與教育高低有關，高教育者能侃侃而談，但低教育
    者吞吐回答，或者老師就認定心虛，更別說對話技巧了。法
    律之前，人人平等，但同屬勒戒人，勒戒成功次數有2至3次
    者，還有諸多另案（毒品販賣者），這沒有列入評分標準，
    還說評估的分數都是醫師的權力加總，實是諸多評估標準不
    一。為此，提起抗告，請秉持公平原則，給予被告合理法律
    之裁定等語。
四、按觀察、勒戒後，檢察官或少年法院（地方法院少年法庭）
    依據勒戒處所之陳報，認受觀察、勒戒人無繼續施用毒品傾
    向者，應即釋放，並為不起訴之處分或不付審理之裁定；認
    受觀察、勒戒人有繼續施用毒品傾向者，檢察官應聲請法院
    裁定或由少年法院（地方法院少年法庭）裁定令入戒治處所
    強制戒治，其期間為6個月以上，至無繼續強制戒治之必要
    為止，但最長不得逾1年，毒品危害防制條例第20條第2項定
    有明文。次按有無繼續施用毒品傾向之評估標準，並非完全
    以受勒戒人勒戒後之結果為準，勒戒前之各種情況，仍應作
    為評估之依據。依法務部110年3月26日修正之「有無繼續施
    用毒品傾向評估標準紀錄表」及「有無繼續施用毒品傾向評
    估標準說明手冊」規定，係以前科紀錄與行為表現、臨床評
    估、社會穩定度三項合併計算分數，每一大項皆有靜態因子
    與動態因子。先以靜態因子分數評分，靜態因子分數總分在
    60分（含）以上為「有繼續施用毒品傾向」；60分以下，與
    動態因子分數相加，如果總分在60分（含）以上，為「有繼
    續施用毒品傾向」。是被告有無「繼續施用毒品傾向」，係
    依具體個案之臨床實務及相關事證等情綜合判定，有其相當
    之專業依據及標準，且涉及專門醫學，適用於每一位受觀察
    、勒戒處分之人，具一致性、普遍性、客觀性，倘其評估由
    形式上觀察，無擅斷或濫權等明顯不當之情事，法院宜予尊
    重。　　
五、經查：
　㈠被告於108年11月27日16時26分許採尿回溯96小時內某時、10
    9年12月7日9時45分許採尿回溯120小時內某時、110年8月1
    日中午12時許，分別施用第一級毒品海洛因、第二級毒品甲
    基安非他命等情（詳如附件臺灣臺南地方檢察署〈下稱臺南
    地檢署〉檢察官110年度聲觀字第841號聲請書附表編號1至3
    所示），業據被告於警詢、偵查中坦承不諱，並有：⑴被告
    警詢、偵查自白之供述（臺南市政府警察局第六分局〈下稱
    第六分局〉警卷第2頁正反面，毒偵114號卷41-42頁）、檢察
    官強制採驗尿液許可書、第六分局送驗尿液及年籍對照表（
    採尿日期：108年11月27日16時26分，尿液編號Z0000000000
    00）、長榮大學檢驗分析報告（檢體編號：000000000000，
    檢驗結果：嗎啡陽性反應）（第六分局卷第4、5、11頁）。
    ⑵被告偵查中自白之供述（毒偵871號卷第17頁正反面）、臺
    南地檢署施用毒品犯尿液檢體監管紀錄表（採尿時間：109
    年12月7日9時45分，檢體編號：000000000）、台灣檢驗科
    技股份有限公司濫用藥物檢驗報告（檢體編號：000000000
    ，結果判定：安非他命、甲基安非他命陽性反應）（他172
    號卷第11、13頁）。⑶被告警詢自白之供述（臺南市政府警
    察局永康分局卷第5頁）、（採尿）同意書、第六分局偵查
    隊採集尿液姓名對照表（採尿時間：110年8月4日上午8時50
    分）、尿液編號：000Z000）、臺南市政府衛生局濫用藥物
    尿液檢驗結果報告（檢體編號：000Z000，結果判定：甲基
    安非他命、嗎啡陽性反應）（永康分局卷第13-19頁）等證
    據資料在卷可佐。被告自白之供述與事實相符，其於檢察官
    觀察、勒戒聲請書附表所載時、地分別施用第一級、第二級
    毒品犯行，均堪認定。
　㈡109年1月15日修正公布，同年7月15日施行之毒品危害防制條
    例第20條第3項及第23條第2項所謂「3年後（內）再犯」，
    應跳脫以往窠臼，以「3年」為期，建立「定期治療」之模
    式。其規定中所謂「3年後再犯」，只要本次再犯（不論修
    正施行前、後）距最近一次觀察、勒戒或強制戒治執行完畢
    釋放已逾3年者，即該當之，不因其間有無犯施用毒品之罪
    經起訴、判刑或執行而受影響。此項結論，並經最高法院大
    法庭109年度台上大字第3826號裁定闡釋明確。查被告前於9
    3年間因施用第一級毒品受觀察、勒戒處分，於94年6月10日
    認無繼續施用毒品傾向而釋放（轉受刑人），經臺南地檢署
    檢察官以94年度戒毒偵字第124號為不起訴處分，有臺灣高
    等法院被告前案紀錄表、在監在押紀錄表暨上開不起訴處分
    書在卷足憑，本案被告於108年11月間、109年12月間及110
    年8月1日分別施用第一、二級毒品，距其最近一次觀察、勒
    戒處分釋放已逾3年，臺南地檢署檢察官向原審法院聲請觀
    察勒戒（110年度聲觀字第841號、110年度毒偵字第871、23
    54號、110年度撤緩毒偵字第233號），原審法院裁定被告應
    送勒戒處所觀察、勒戒（110年毒聲字第990號），符合修正
    後毒品危害防制條例第20條第3項之規定。
　㈢被告於執行觀察、勒戒期間，經臺南勒戒所評估結果，認：㈠
    前科紀錄與行為表現：毒品相關司法紀錄：「有，8筆」，
    每筆5分（上限10分）；首次毒品犯罪年齡：「21-30歲，5
    分」（上限10分）；其他犯罪相關紀錄：「有，2筆，每筆2
    分」（上限10分）；入所時尿液毒品檢驗：「多種毒品反應
    ，10分」（上限10分）；所內行為表現：「重度違規（夾藏
    、暴力、自殺自傷、恐嚇），15分，共1次」、「持續於所
    內抽菸，2分」（上限15分）。㈡臨床評估：物質使用行為：
    「有，種類：海洛因、安非他命，10分」（上限10分）」；
    合法物質濫用：「無，0分」；使用方式：「無注射使用，0
    分」；使用年數：「超過一年，10分」（上限10分）；精神
    疾病共病（含反社會人格）：「無，0分」；臨床綜合評估
    （含病識感、動機、態度、就醫意願）：「輕度，3分」（
    上限7分）。㈢社會穩定度：⒈工作：「全職工作：貼磁，月
    收入約十幾萬」，0分；⒉家庭：「家人藥物濫用：無，0分
    」、「入所後家人是否訪視：無，5分」、「出所後是否與
    家人同住：是，0分」（家庭部分上限5分）。以上㈠至㈢項靜
    態因子得分合計49分，加計動態因子得分合計23分，總分合
    計72分，已在60分以上，綜合判斷為「有繼續施用毒品傾向
    」，業據法務部○○○○○○○○以111年2月9日南所衛字第1110000
    7550號函檢附有無繼續施用毒品傾向證明書及評估標準紀錄
    表在卷可憑（毒偵871號卷第41-43頁），該綜合判斷之結果
    係援引法務部110年3月26日修正之「有無繼續施用毒品傾向
    評估標準紀錄表」，該修正之評估標準係因應「毒品危害防
    制條例」之修正及最高法院刑事大法庭109年度台上字第382
    6號裁定，洽請衛生福利部協助研修，經該部邀集專家學者
    及相關機關研商後修正而完成，被告於觀察、勒戒期間，係
    由臺南勒戒所及具專業知識經驗之醫療人員，本其等專業，
    依上項評估標準為綜合判斷，據以判定被告「有繼續施用毒
    品傾向」，由形式上觀察，並無擅斷或濫權等明顯不當之情
    事。參以評估標準紀錄表係分成「前科紀錄與行為表現」、
    「臨床評估」及「社會穩定度」三大項目，每個項目各有細
    項，分別計分，上開項目係專家學者研商後列入評估標準，
    自有相當的專業依據，且各該評分項目均有配分上限，並無
    特別偏重前科紀錄，或僅以臨床評估來認定有無繼續施用毒
    品傾向，而勒戒處所之組織、人員之資格及執行觀察、勒戒
    相關程序，暨判斷施用毒品者，有無繼續施用毒品傾向，均
    有相關法令嚴格規範，非可恣意而為，被告抗告意旨主張心
    理醫師不到10分鐘的淺談，有失客觀，復稱教育程度影響評
    估標準，及泛指評估不公云云，均非可採。被告既依修正後
    的評估標準，判定認有繼續施用毒品之傾向，而達應施以強
    制戒治之標準，自有依法再施以強制戒治以降低其再次施用
    毒品之危險性之必要。
　㈣又毒品危害防制條例第20條第2項關於強制戒治之規定，係屬
    強制規定，只要觀察、勒戒後，經評定受觀察、勒戒人有繼
    續施用毒品傾向者，檢察官即應聲請法院裁定受觀察、勒戒
    人應令入戒治處所強制戒治，並無任何例外規定。復觀被告
    於94年6月10日觀察、勒戒釋放後（轉受刑人），於98年間
    再度施用第一級毒品，經檢察官為附命戒癮治療之緩起訴處
    分後，於緩起訴處分期間違背預防再犯所為之必要命令，未
    完成戒癮治療，緩起訴處分因而撤銷，經檢察官提起公訴，
    為原審法院100年度訴字第328號判決處有期徒刑7月確定。
    復於100年間再度施用第一級毒品，經原審法院100年度訴字
    第570號判決處有期徒刑8月確定，均經執行完畢，有卷附臺
    灣高等法院被告前案紀錄表、臺南地檢署94年度戒毒偵字第
    124號不起訴處分書、99年度撤緩字第507號撤銷緩起訴處分
    書在卷足參。被告再為本案三次分別施用第一級、第二級毒
    品犯行，顯見再犯率偏高，難以戒絕斷癮，而強制戒治之目
    的，即係對於戒除毒品不易者施以機構內之醫療處置，以期
    控制或改善至完全戒除毒癮，與徒刑之執行有別，毒品危害
    防制條例第20條第2項後段明定強制戒治期間為6個月以上，
    至無繼續強制戒治之必要為止，但最長不得逾1年，已兼顧
    被告之人身自由。被告先前施用毒品所受刑罰之執行，與本
    件再度施用毒品受觀察、勒戒及強制戒治處分，係屬兩事，
    前所受徒刑執行完畢，不能取代或解免本次再度施用毒品應
    受觀察、勒戒及強制戒治之處遇。從而，原審參酌前揭有無
    繼續施用毒品傾向證明書及評估標準紀錄表，裁定令被告入
    戒治處所施以強制戒治，核無違誤，抗告意旨徒憑己見，指
    摘原審裁定有誤，尚無可採。
六、綜上所述，上開臺南勒戒所依個案之臨床實務及具體事證之
    綜合評分標準，據以判定被告「有繼續施用毒品傾向」之結
    果，原審依檢察官之聲請，裁定被告令入戒治處所強制戒治
    ，其期間為6個月以上，至無繼續強制戒治之必要為止，但
    最長不得逾1年，並無不合，本件抗告為無理由，應予駁回
    。
七、據上論斷，應依刑事訴訟法第412條，裁定如主文。
中　　華　　民　　國　　111 　年　　3 　　月　　10　　日
              　　　刑事第六庭  審判長法　官  張瑛宗
                                      法　官  李秋瑩
                                      法　官  林逸梅
以上正本證明與原本無異。
不得再抗告。
                                      書記官  施淑華
中　　華　　民　　國　　111 　年　　3 　　月　　10　　日